【裁判字號】    98,訴,1675
【裁判日期】    990331
【裁判案由】    返還不當得利
【裁判全文】
臺灣臺北地方法院民事判決              98年度訴字第1675號
原      告  乙○○
訴訟代理人  林宇文律師
被      告  甲○○
訴訟代理人  莊喬汝律師
            謝孟璇律師
上列當事人間請求返還不當得利事件，本院於民國99年3月10日
言詞辯論終結，判決如下：
    主      文
原告之訴及其假執行之聲請均駁回。
訴訟費用由原告負擔。
    事實及理由
壹、程序方面：
    按訴狀送達後，原告不得將原訴變更或追加他訴，但擴張或
    減縮應受判決事項之聲明者者，不在此限，民事訴訟法第25
    5條第1項第3 款定有明文。查原告起訴時，其聲明為：被告
    應給付原告新臺幣（下同）200萬元。嗣原告於民國98年9月
    29日將聲明變更為：(一)被告應給付原告200萬元，及自98年9
    月29日民事準備書狀繕本送達翌日起至清償日止，按年息5
    ％計算之利息；(二)願供擔保請准宣告假執行。揆諸前開說明
    ，應認原告所為訴之擴張係屬合法，應予准許，合先敘明。
貳、實體方面：
一、原告主張：原告於95年間出售房屋，得到買賣價金860 餘萬
    元，原告即將該筆款項分別以兩造、兩造之子女訴外人伍朋
    緯、伍朋慈及公司之名義，定存於大台北商業銀行。其中用
    被告名義存放之200 萬元（下稱系爭款項），僅係單純寄託
    於被告處，並非贈與被告，且未訂定返還期限，原告曾請求
    被告返還皆遭置之不理，被告無法律上之原因而受有利益，
    構成不當得利，爰依寄託契約及不當得利法律關係請求被告
    返還系爭款項等語，並聲明：(一)被告應給付原告200 萬元，
    及自98年9 月29日民事準備書狀繕本送達翌日起至清償日止
    ，按年息5％計算之利息；(二)願供擔保請准宣告假執行。
二、被告則以：原告因出賣其名下不動產獲得鉅款，為感謝被告
    照顧子女、辛苦持家之辛勞，將其中200 萬元贈與被告。系
    爭款項係被告於婚姻關係中受贈取得，被告取得該筆存款後
    均由被告自行處分收益，直至98年2 月20日原告在對被告施
    暴過程中，始威逼被告離婚並企圖向被告索討系爭款項。然
    被告於大台北商業銀行帳戶之存摺與印章，長久以來均由被
    告自行收執，被告時常領取帳戶內存款作為生活費支用，即
    使在被告獲贈系爭款項後，存摺、印章仍由被告自行保管，
    帳戶內存款亦由被告自行處分、收益至今。而被告存入之定
    存單每次到期時，被告均親自前往銀行辦理續存事宜，由此
    足證原告所稱「寄放」云云顯非事實等語置辯，並聲明：原
    告之訴駁回。
三、兩造不爭執之事實：
  (一)原告與被告為夫妻，兩造於87年10月25日結婚。
  (二)原告於婚前即83年間向訴外人莊麗燕、林銘裕購買坐落臺北
    市○○區○○路1段149號2樓之房地（下稱系爭不動產），
    嗣原告將系爭不動產出售他人，得款861萬6,118元。
  (三)原告將出售系爭不動產所得部分價金200 萬元（即系爭款項
    ）以被告名義用定期存款方式存放於大台北商業銀行，利息
    則匯入被告於大台北商業銀行所開設之帳戶內，該定存單及
    帳戶之存摺、印章均由被告自行保管。
  (四)原告於98年4月26日晚間8時50分許，在兩造位於臺北市○○
    路○段227之1號3樓住處之客廳內，以童軍繩與跳繩綑綁被告
    之肢體及將被告裸身綑綁在椅子上，迄至翌日凌晨3 時許始
    將繩索割斷，致被告受有左臉頰挫傷、右頸擦傷、四肢多處
    挫擦傷等傷害，案經臺灣臺北地方法院檢察署檢察官以妨害
    自由等罪名提起公訴，本院於98年7月28日以98年度訴字第1
    034號刑事判決判處原告有期徒刑1年，緩刑4年在案。
  (五)被告以原告於上開時間對被告實施不法侵害行為為由，向本
    院聲請通常保護令，業經本院於98年5 月27日核發98年度家
    護字第215 號民事通常保護令在案，原告不服提起抗告，業
    經本院於98年10月6日以98年度家護抗字第56號駁回抗告。
四、兩造爭點及論述：
  (一)兩造間就系爭借款是否成立寄託契約？原告依民法第597 條
    規定請求被告返還系爭款項，有無理由？
    1.按當事人主張有利於己之事實者，就其事實有舉證之責任
      。民事訴訟法第277 條本文定有明文。又民事訴訟如係由
      原告主張權利者，應先由原告負舉證之責，若原告先不能
      舉證，以證實自己主張之事實為真實，則被告就其抗辯事
      實即令不能舉證，或其所舉證據尚有疵累，亦應駁回原告
      之請求（最高法院17年上字第917 號判例意旨參照）。次
      按稱寄託者，謂當事人一方以物交付他方，他方允為保管
      之契約，民法第589條第1項定有明文。故寄託契約之成立
      除須由寄託人將寄託物交付受寄人外，尚須寄託人及受寄
      人間有寄託契約之合意為其要件，是原告主張有寄託關係
      存在，應就寄託契約確已成立之事實，負舉證責任，若其
      先不能舉證，則被告就其抗辯之事實即令不能舉證，亦難
      遽為有利原告之認定。
    2.經查，兩造為夫妻，原告將系爭款項以被告名義用定期存
      款方式存放於大台北商業銀行，利息則匯入被告於大台北
      商業銀行所開設之帳戶內之事實，有兩造戶籍謄本、被告
      大台北商業銀行帳戶存摺資料、定期存款存單（見本院卷
      第15頁、第16頁、第30頁至第32頁）附卷可稽，且為兩造
      所不爭執（見本院卷第61頁反面、第62頁），自堪信為真
      實。惟被告否認系爭款項係原告基於寄託關係而交付被告
      ，且交付款項之原因事實甚多，非僅寄託而已，原告既係
      本於寄託契約法律關係請求被告返還系爭款項，自應由原
      告就兩造間確有寄託契約存在之有利事實負舉證責任。原
      告就此部分之證據僅主張被告於本院通常保護令事件開庭
      時有自認情形云云（見本院卷第98頁反面）。然本院98年
      度家護字第215號通常保護令事件於98年5月11日開庭筆錄
      並無此記載之事實，業據本院調閱上開案件卷宗查明屬實
      ，且經本院勘驗該次開庭錄音光碟內容核對無誤，有錄音
      光碟逐字譯文（見本院卷第100頁至第107頁）在卷可憑；
      參以民法第944 條明定占有人，推定其為以所有之意思而
      為占有，復觀諸本院98年度家護字第215 號通常保護令事
      件於98年5月11日庭訊內容：「（問：喔，你欠他錢嗎？
      ）伍：沒有阿。」、「（問：他跟你要什麼定存單阿？）
      那是因為我們有600 萬的存款，然後他說他帶我去銀行，
      辦理就是說我的名下200萬，小孩子的名下各100萬，他自
      己也200萬，這樣子。」等語（見本院卷第100頁至第107
      頁）；輔以被告抗辯其於大台北商業銀行帳戶之存摺與印
      章，長久以來均由被告自行收執，被告時常領取帳戶內存
      款作為生活費支用，即使在被告獲贈系爭款項後，存摺、
      印章仍由被告自行保管，帳戶內存款亦由被告自行處分、
      收益至今等語，亦經被告提出其大台北商業銀行帳戶存摺
      資料、定期存款存單（見本院卷第30頁至第32頁）為證，
      堪認被告自始即認其就售屋款項600 萬元亦有所有權，且
      係本於所有人地位支配系爭款項。是原告執被告上開陳述
      主張其有自認情形，要非可信。此外，原告復未能提出其
      他證據以證其說，是原告主張兩造間就系爭借款成立寄託
      契約，即無可採。
    3.綜上，原告既未能舉證證明兩造間就系爭借款成立寄託契
      約，則原告依民法第597 條規定請求被告返還系爭款項，
      應為無理由。
  (二)被告取得系爭款項是否為無法律上原因？原告依民法第179
    條規定請求被告返還系爭款項，有無理由？
    1.按主張不當得利請求權之原告，係因自己之行為致造成原
      由其掌控之財產發生主體變動，則因該財產變動本於無法
      律上原因之消極事實舉證困難所生之危險自應歸諸原告，
      始得謂平。且負舉證責任之當事人，須證明至使法院就該
      待證事實獲得確實之心證，始盡其證明責任。倘不負舉證
      責任之他造當事人，就同一待證事實已證明間接事實，而
      該間接事實依經驗法則為判斷，與待證事實之不存在可認
      有因果關係，足以動搖法院原已形成之心證者，將因該他
      造當事人所提出之反證，使待證事實回復至真偽不明之狀
      態。此際，自仍應由主張該事實存在之一造當事人舉證證
      明之，始得謂已盡其證明責任（最高法院93年度台上字第
      2058號、91年度台上字第1673號判決意旨參照）。是以，
      原告依不當得利法律關係請求被告返還系爭款項，應由原
      告就被告因其給付所受有利益為無法律上之原因，亦即其
      給付欠缺目的此一權利發生要件負舉證之責，始能獲得勝
      訴之判決。
    2.經查，兩造為夫妻，原告將系爭款項以被告名義用定期存
      款方式存放於大台北商業銀行，利息則匯入被告於大台北
      商業銀行所開設之帳戶內之事實，有兩造戶籍謄本、被告
      大台北商業銀行帳戶存摺資料、定期存款存單（見本院卷
      第15頁、第16頁、第30頁至第32頁）附卷可稽，且為兩造
      所不爭執（見本院卷第61頁反面、第62頁），自堪信為真
      實。是系爭款項既因原告行為致造成原由其掌控之財產發
      生主體變動，自應由原告就其給付被告系爭款項為無法律
      上之原因，亦即其給付欠缺目的乙節負舉證之責。原告就
      此部分之證據僅主張被告於本院通常保護令事件開庭時有
      自認情形云云（見本院卷第98頁反面），此部分未能證明
      原告主張之事實，已於前述。而原告主張兩造間有寄託契
      約存在雖非可採，惟不存在寄託契約，論理上亦無從逕行
      推認原告之給付係欠缺目的，蓋原告可能係基於其他法律
      關係為給付。且被告抗辯系爭款項為原告贈與之事實，業
      據被告提出其大台北商業銀行帳戶存摺資料、定期存款存
      單（見本院卷第30頁至第32頁）為證，是難謂原告就其給
      付被告系爭款項為欠缺目的乙節已盡其舉證之責。
    3.綜上，原告未能舉證證明其給付系爭款項予被告欠缺目的
      ，則原告依民法第179 條規定請求被告返還系爭款項，即
      為無理由。
五、綜上所述，原告依寄託契約及不當得利法律關係請求被告返
    還系爭款項等語，並聲明：被告應給付原告200萬元，及自9
    8年9月29日民事準備書狀繕本送達翌日起至清償日止，按年
    息5％ 計算之利息，均無理由，均應駁回。又原告受敗訴判
    決，其假執行之聲請即失所依據，亦應駁回之。
六、本件事證已明，兩造其餘攻擊防禦方法及所提之證據，核與
    判決結果無影響，毋庸再予一一論述，附此敘明。
七、據上論結，原告之訴為無理由，依民事訴訟法第78條判決如
    主文。
中    華    民    國    99    年    3     月    31    日
                  民事第三庭  審判長法  官  丁蓓蓓
                                    法  官  黃書苑
                                    法  官  周玉琦
以上正本係照原本作成。
如對本判決上訴，須於判決送達後20日內向本院提出上訴狀。
中    華    民    國    99    年    3     月    31    日
                                    書記官  劉英權

司法院資訊處製作；財團法人民間司法改革基金會備份。
